【裁判字號】    99,訴,451
【裁判日期】    990730
【裁判案由】    給付租金
【裁判全文】
臺灣板橋地方法院民事判決               99年度訴字第451號
原      告  乙○○
原      告  丁○○
原      告  丙○○
兼  共  同
訴訟代理人  戊○○
被      告  甲○○
訴訟代理人  陳韋霖律師
上列當事人間請求給付租金事件，經本院於民國99年7 月19日言
詞辯論終結，判決如下：
    主      文
被告應給付原告戊○○新台幣參萬柒仟肆佰貳拾肆元，及自民國
99 年3月23日起至清償日止，按週年利率百分之五計算之利息；
另自民國99年1月1日起至終止占有臺北縣三重市○○段921 號土
地之日止，按月給付新台幣柒佰零陸元。
被告應各給付原告乙○○、丁○○、丙○○新台幣參萬伍仟柒佰
壹拾玖元，及自民國99年3 月23日起至清償日止，按週年利率百
分之五計算之利息；另自民國99年1月1日起至終止占有臺北縣三
重市○○段921號土地之日止，按月各給付新台幣柒佰零陸元。
原告其餘之訴駁回。
訴訟費用由被告負擔百分之三十，餘由原告負擔。
    事實及理由
一、按民事訴訟法第255條第1項第2、7款、第2 項規定：「訴狀
    送達後，原告不得將原訴變更或追加他訴。但有下列各款情
    形之一者，不在此限：....(二)請求之基礎事實同一者。....
    (七)不甚礙被告之防禦及訴訟之終結者。」、「被告於訴之變
    更或追加無異議，而為本案之言詞辯論者，視為同意變更或
    追加。」。查本件原僅原告戊○○一人起訴（98年12月14日
    ），嗣於追加共同原告乙○○、丁○○、丙○○（99年3 月
    10日，見本院卷第9 頁）；及變更利息起算日自此訴狀送達
    之翌日起算之；又原告於本件最後言詞辯論期日，變更訴訟
    標的為依不當得利之法律關係請求（見本院卷第58頁）；其
    請求權基礎事實均屬同一，又不甚礙被告之防禦及訴訟之終
    結者；且被告亦未異議，而為言詞辯論，亦視同被告同意追
    加，自應准原告追加共同原告及變更訴訟標的為依不當得利
    之法律關係請求，合先指明。
二、原告起訴主張：
  (一)被告於民國72年2 月9日，因與訴外人陳宗(原告四人之父，
    已歿)間有借貸關係，將「台北縣三重市○○○街128巷15號
    」土地(舊地號為三重埔段六張小段26-52地號，新地號為龍
    濱段921 地號，下稱系爭土地)及建物(舊建號為三重埔段六
    張小段103號，新建號為龍濱段64號)所有權全部登記設定抵
    押權於訴外人(債權人)陳宗，嗣經台北地方法院板橋分院以
    74 年民執地字第7684號強制執行後，由訴外人(即抵押權債
    權人) 陳宗拍定買受，並於75年10月28日將土地及房屋所有
    權全部辦理移轉所有權登記予陳宗（即拍定人），訴外人陳
    宗於拍定取得房屋所有權後，於76年5 月11日將房屋所有權
    移轉登記（贈與）予原告4人（所有權各四分之一）。
  (二)按無法律上之原因而受有利益，致他人受損害者，應返還其
    利益，民法第179 條定有明文，又占有使用他人土地，可能
    獲取相當於租金之利益為社會通常之觀念，被告占有原告 4
    人共有之系爭土地，且被告與原告間並無任何法律上之關係
    ，被告占有系爭土地，即受有相當於租金之利益，致原告不
    能使用收益系爭土地而受有相當於租金之損害，原告自得請
    求被告返還不當得利。
  (三)系爭土地依平均地權條例第16條之規定，系爭土地之申報地
    價，自76年起為每平方公尺8800元至98年申報地價調整為每
    平方公尺11520 元止，而系爭房屋(三、四樓)所占有系爭土
    地面積為(52.84×2)=105. 68平方公尺，基此計算被告於76
    年5月11日至99年1月31日期間，應給付予原告之地租( 相當
    於租金之不當得利)應為0000000元。再者上開租金債權中自
    76年5 月起至原告起訴前之98年12月止均已屆清償期，自得
    請求被告給付此期間無權佔有土地而為使用收益之不當得利
    ，故被告應給付原告自76年5 月11日起至98年12月31日止之
    不當得利計0000000 元，及自訴狀繕本送達翌日起至清償日
    止，按年息百分之5計算之法定遲延利息。另被告應自99 年
    01月01日起至占有終止日止，按月給付原告5000元。
  (四)原告訴之聲明：
    (1)被告應給付原告自76年5 月11日起至98年12月31日之無權
      占有土地而為使用收益所成立不當得利計新台幣 0000000
      元，及自訴狀繕本送達翌日起至清償日止，按年息百分之
      5計算之法定遲延利息。
    (2)被告應自民國99年01月01日起至終止占有系爭土地之日止
      ，按月給付原告新台幣5000元。
三、被告辯稱：
  (一)原告94年1 月31日以前相當租金之請求權，已罹於消滅時效
    按「利息、紅利、租金、贍養費、退職金及其他一年或不及
    一年之定期給付債權，其各期給付請求權，因五年間不行使
    而清滅。」民法第126 條定有明文。本件被告以原告所有之
    台北縣三重河邊北街15號3至4樓，占用其所有位於台北縣三
    重市○○段921地號土地(下稱系爭土地)，請求自76年5月11
    日起，至99年1月31日止，每月給付相當於租金元，就94年1
    月31日以前之請求權，依上開規定，已罹於消滅時效，自不
    得向被告請求。原告僅得請求自97年1月1日起之不當得利。
  (二)原告請求之相當於租金額，顯屬過高。查占有系爭土地之房
    屋，並非僅有被告，原告所有之房屋亦占有之，自不得將使
    用土地之利益要求全部由被告負擔。原告以土地申報總價年
    息百分之十計算租金，對被告而由，誠屬不公，因原告所使
    用之房屋係系爭土地之1及2樓，其能獲取較被告更大的利益
    ，被告認為不應以最高上限10% 計息租金，且原告使用土地
    之利益，亦較被告為大。是原告請求給付之租金，顯然逾越
    被告所受之利益。
  (三)被告之答辯聲明：原告之訴駁回。且陳明如受不利益判決，
    願供擔保請准宣告免為假執行。
三、兩造不爭執之事實：
  (一)系爭土地為原告所共有應有部分各四分之一，其上有四層建
    物，每層面積各為52.84 平方公尺，其中第1、2層合法建物
    為原告所有，第3、4層為被告所有之違章建物。
  (二)系爭土地申報地價93年至95年每平方公尺為10800 元、96年
    至98年每平方公尺為11520元、99年每平方公尺為12840元。
  (三)原告取得系爭土地及其上第1、2層建物所有權時點為76年 5
    月11日（因贈與取得）。
  (四)被告無法律上之原因占有系爭土地，在其上有第3、4層違章
    建物，至少在76年5月11日原告取得所有權起迄今。
  (五)被告未曾支付原告使用系爭土地之對價予原告之事實。
四、兩造爭執點，在於被告應給付原告不當得利額為若干？原告
    之請求權被告為五年時效之抗辯，是否有理由？經查：
  (一)按無法律上原因而受利益，致他人受損害者，應返還其利益
    ，民法第179 條定有明文。查系爭土地為原告所共有（應有
    部分各四分之一），被告無法律之原因占有系爭土地，在系
    爭土地上有第3、4層違章建物（第1、2層合法建物為原告共
    有），此為兩造所不爭執之事實，則被告至少自76年5 月11
    日起即無法律上原因占有系爭土地，而依社會通常觀念，無
    法律上之原因占有使用他人所有之土地，可能獲得相當於租
    金之利益。因之被告受有相當於系爭土地租金之利益，且原
    告受有該損害甚明。是原告依不當得利之法律關係請求被告
    給付不當得利，核屬有據。
  (二)被告就原告請求相當於租金額之不當得利，逾五年時效部分
    為抗辯。
    按租金之請求權因5年間不行使而消滅，既為民法第126條所
    明定，則凡無法律上之原因，而獲得相當於租金之利益，致
    他人受損害時，如該他人之返還利益請求權，已逾租金短期
    消滅時效之期間，對於相當於已罹於消滅時效之租金之利益
    ，即不得依不當得利之法則，請求返還。其請求權之時效期
    間，仍應依前開規定為5年（參照最高法院49年台上字第173
    0 號判例及65年度第5次民庭庭推總會議決定(一)、66年度第7
    次民庭庭推總會議決議(一)、95年度第17次民事庭會議決議）
    。基此，依不當得利之法律關係請求相當於租金損害額，因
    5 年間不行使而消滅，應可認定。
    查原告戊○○於98年12之月14日起訴請求（原告聲請支付命
    令，經被告聲明異議，視同原告起訴，見本院98年度司促字
    第55688 號卷宗。）被告給付相當於租金額之不當得利，則
    在93年12月14日前不當得利部分之請求權（見民法第129 條
    第1項第3款、第2項第1款規定），已罹於消滅時效，被告既
    為罹於時效之抗辯，則上開已罹時效之請求權部分，原告戊○○自不得再對被告請求，被告此部分之抗辯，為有理由。
    又被告乙○○、丁○○、丙○○則於99年3 月10日始追加起
    訴請求，已如前述，則在94年3 月10日前不當得利部分之請
    求權（見民法第129條第1項第3款、第2項第1 款規定），已
    罹於消滅時效，被告既為罹於時效之抗辯，則上開已罹時效
    之請求權部分，原告乙○○、丁○○、丙○○自不得再對被
    告請求，被告此部分之抗辯，為有理由。
    是原告戊○○請求被告給付93年12月14日前之不當得利部分
    ，及原告乙○○、丁○○、丙○○請求被告給付94年3 月10
    日前之不當得利部分，均無理由，應予駁回。
    至於原告戊○○請求被告給付自93年12月15日起之不當得利
    ，及於原告乙○○、丁○○、丙○○請求被告給付自94年 3
    月11日起之不當得利，為有理由，應予准許。
  (三)按城市地方房屋之租金，以不超過土地及其建築物申報總價
    年息10％為限，土地法第97條第1 項定有明文，而依土地法
    施行法第25條規定，土地法第97條規定之土地價額係指法定
    地價而言，又依土地法第148 條規定，土地所有權人依土地
    法所申報之地價為法定地價；另依土地法第105 條規定，同
    法第97條之規定，於租用基地建築房屋準用之。是城市地方
    建築基地之租金亦應以土地申報地價年息10％為限。又基地
    租金之數額，除以基地申報地價為基礎外，尚須斟酌基地之
    位置，工商業繁榮之程度，承租人利用基地之經濟價值及所
    受利益等項，並與鄰地租金相比較，以為決定（最高法院68
    年台上字第3071號判例意旨參照）。本院審究被告占有系爭
    土地面積每層為52.84 平方公尺，而被告有第3、4層違章建
    物，原告自有第1、2層合法建物（原告每人各四分之一）；
    又系爭土地申報地價93年至95年每平方公尺為10800 元、96
    年至98年每平方公尺為11520元、99年每平方公尺為12840元
    ；且被告上開建物均作為塑膠工廠，直至97年1月1日始未營
    業，目前被告尚有擺置部分機台，此均為兩造所不爭之事實
    ，且系爭土地位在臺北縣三重市○○○街之地理位置、工商
    業繁榮之程度等情綜合考量，認本件相當於租金額以按被告
    占有系爭土地面積申報總價年息5 ％為當，是計算結果如附
    表所示，則被告自93年12月15日起至98年12月31日止應給付
    原告戊○○參萬柒仟肆佰貳拾肆元，另自99年1月1日起至終
    止占有系爭土地之日止，按月給付柒佰零陸元。被告自94年
    3 月11日起至98年12月31日止應各給付原告乙○○、丁○○
    、丙○○參萬伍仟柒佰壹拾玖元，另自99年1月1日起至終止
    占有系爭土地之日止，按月各給付柒佰零陸元。是原告各在
    上開範圍內之請求，為有理由，應予准許；逾此部分之請求
    ，為無理由，應予駁回。
  (四)按給付無確定期限者，債務人於債權人得請求給付時，經其
    催告而未為給付，自受催告時起，負遲延責任；其經債權人
    起訴而送達訴狀，或依督促程序送達支付命令，或為其他相
    類之行為者，與催告有同一之效力；遲延之債務，以支付金
    錢為標的者，債權人得請求依法定利率計算之遲延利息；但
    約定利率較高者，仍從其約定利率；應付利息之債務，其利
    率未經約定，亦無法律可據者，週年利率為百分之5 ，民法
    第229條第2項、第233條第1項及第203 條定有明文。本件原
    告依不當得利之法律關係，請求被告應給付上開款項，併請
    求被告給付自訴狀繕本送達翌日即99年3 月23日（被告收受
    原告準備書狀繕本期日為99年3 月22日，有送達證書在卷可
    稽，見本院卷第25頁。）起至清償日止，按年息百分之5 計
    算之法定遲延利息，為有理由，應予准許。至逾此利息部分
    所為之請求，為無理由，應予駁回。
五、綜上所述，原告依民法第179 條不當得利之規定，請求被告
    (一)給付原告戊○○參萬柒仟肆佰貳拾肆元，及自99年3 月23
    日起至清償日止，按週年利率百分之五計算之利息；另自99
    年1月1日起至終止占有系爭土地之日止，按月給付柒佰零陸
    元。(二)給付原告乙○○、丁○○、丙○○各參萬伍仟柒佰壹
    拾玖元，及99年3 月23日起至清償日止，按週年利率百分之
    五計算之利息；另自99年1月1日起至終止占有系爭土地之日
    止，按月各給付新台幣柒佰零陸元部分，為有理由，應予准
    許；逾此範圍之請求，為無理由，應予駁回。
六、本案事證已臻明確，兩造其餘主張、陳述及所提之證據或聲
    請調查證據暨攻擊防禦方法，經本院斟酌後，均與本案判斷
    結果無影響，毋庸再予一一審酌，附此敘明。
七、訴訟費用負擔之依據：民事訴訟法第79條、第85條第1項。
中    華    民    國    99    年    7    月    30     日
                  民事第二庭    法  官  李行一
以上正本係照原本作成
如對本判決上訴，須於判決送達後20日內向本院提出上訴狀
中    華    民    國    99    年    7    月    30     日
                                書記官  蔡於衡
附表（計算不當得利金額）：
壹：被告應給付原告戊○○請求之金額部分
一、自93年12月15日起至93年12月31日止應給付金額332元。
    （52.84×10800×5%÷365）×17＝1329元
    原告戊○○僅有四分之一權利，故得請求之金額為：
    1329÷4＝332元（元以下捨去）
二、自94年1月1日起至95年12月31日止應給付金額14266元：
    52.84×10800×5%x2＝57067元
    原告戊○○僅有四分之一權利，故得請求之金額為：
    57067÷4＝14266元（元以下捨去）
三、自96年1月1日起至98年12月31日止應給付金額22826元：
    (52.84×11520×5%)x3＝91307元
    原告戊○○僅有四分之一權利，故得請求之金額為：
    91307÷4＝22826元（元以下捨去）
四、自98年1月1日起至被告終止占有系爭土地之日前一日止，每
    月應給付之金額706元：
    (52.84×12840×5%)÷12＝2827元
    原告戊○○僅有四分之一權利，故得請求之金額為：
    2827÷4＝706元（元以下捨去）
貳：被告應給付原告乙○○、丁○○、丙○○請求之金額部分
一、自94年3月11日起至95年12月31日止應各給付金額12893元：
    （52.84×10800×5%）x1年9月又21日＝51574元
    原告乙○○、丁○○、丙○○各有四分之一權利，故各得請
    求之金額為：51574÷4＝12893元（元以下捨去）
二、自96年1月1日起至98年12月31日止應各給付金額22826元：
    (52.84×11520×5%)x3＝91307元
    原告乙○○、丁○○、丙○○各有四分之一權利，故各得請
    求之金額為：91307÷4＝22826元（元以下捨去）
三、自98年1月1日起至被告終止占有系爭土地之日止，每月應各
    給付之金額706元：
    (52.84×12840×5%)÷12＝2827元
    原告乙○○、丁○○、丙○○各有四分之一權利，故各得請
    求之金額為：2827÷4＝706元（元以下捨去）

司法院資訊處製作；財團法人民間司法改革基金會備份。
